【裁判字號】    96,交上更(一),406
【裁判日期】    970124
【裁判案由】    業務過失致死
【裁判全文】
臺灣高等法院臺中分院刑事判決   96年度交上更(一)字第406號
上  訴  人  臺灣臺中地方法院檢察署檢察官
上  訴  人
即  被  告  甲○○
上列上訴人因被告業務過失致死案件，不服臺灣臺中地方法院94
年度交訴字第109號中華民國94年12月20日第一審判決（起訴案
號：臺灣臺中地方法院檢察署94年度偵字第5520號），提起上訴
，本院判決後，經最高法院發回更審，本院判決如下：
    主  文
原判決撤銷。
甲○○從事業務之人，因業務上之過失致人於死，處有期徒刑肆
月，如易科罰金以銀元佰元即新台幣玖佰元折算壹日；減為有
期徒刑貳月，如易科罰金以銀元佰元即新台幣玖佰元折算壹日
。
    事  實
一、甲○○前因過失傷害案件，經本院判處有期徒刑五月，如易
    科罰金以三百元折算一日確定，甫於民國八十九年十一月十
    七日易科罰金執行完畢，猶不知警惕（不構成累犯）。其為
    源晟貨運有限公司之聯結車駕駛員，為從事駕駛業務之人，
    於九十四年二月五日晚上駕駛車號一二八—ＨＪ號曳引車，
    沿臺中縣東勢鎮臺八線由北往南之方向行駛，於同日晚上十
    一時五十八分許途經臺八線七點五公里處，本應注意汽車行
    駛時應注意車前狀況，並隨時採取必要之安全措施及行車速
    度應依標誌之規定，不得超速行駛，而當時天候晴、夜間無
    照明、速限每小時五十公里、直路、路面乾燥無缺陷、亦無
    障礙物、視距良好，依當時情形，並無不能注意之情事，竟
    疏未注意及此，適同一時間，陳冠合酒後駕駛車號ＮＸ－一
    二七五號自小客車沿同一路段由南往北之方向逆向行駛，至
    上開地點因甲○○以超過時速六十公里以上速度超速行駛，
    且陳冠合酒後逆向行駛，二車見狀煞避不及，致兩車之左前
    車頭相撞，陳冠合因此受有頭腦損傷、胸腹部挫傷、上下肢
    骨折導致外傷性休克而當場死亡。甲○○於犯罪後，有偵查
    權限之人知悉犯罪人之前，主動向到場處理事故員警丙○○
    陳明自己係肇事者，並陳述肇事經過，自首接受裁判。
二、案經臺灣臺中地方法院檢察署檢察官相驗後自動檢舉偵查起
    訴。
    理  由
一、訊據被告甲○○對於在上開時地，因發生車禍致被害人陳冠
    合死亡之事實，坦白承認，惟矢口否認有何過失責任，辯稱
    ：本件車禍純粹係被害人陳冠合酒醉駕車，逆向直衝伊行車
    方向之車道，伊正常行駛並未超速，待看見陳冠合所駕駛自
    小客車時，立即煞車仍無法閃避云云。惟查：
(一)、被告於上開時間、路段，駕駛車號一二八—ＨＪ號曳引車，
    與被害人陳冠合所駕駛之自小客車相撞之事實，業據被告坦
    白承認，並有道路交通事故現場圖、調查報告表（一）、（
    二）各一份及照片十四張附卷可稽（見相驗卷第15至22頁）
    。而且，被害人陳冠合確因本件車禍受有頭腦損傷、胸腹部
    挫傷、上下肢骨折導致外傷性休克而當場死亡，業經臺灣臺
    中地方法院檢察署檢察官督同檢驗員相驗屬實，製有勘驗筆
    錄、驗斷書及相驗屍體證明書附卷足憑（見相驗卷第31至36
    頁）。
(二)、按汽車行駛時應注意車前狀況，並隨時採取必要之安全措施
    及行車速度應依標誌之規定，不得超速行駛道路交通安全規
    則第九十四條第三項、第九十三條第一項分別定有明文。被
    告駕車自應注意上述道路交通安全規定。又按汽車駕駛人信
    賴其他參與交通之對方亦能遵守交通規則，同時為必要之注
    意，謹慎採取適當之行動，而對於不可知之對方違規行為並
    無預防之義務，然因對於違規行為所導致之危險，若屬已可
    預見，且依法律、契約、習慣、法理及日常生活經驗等，在
    不超越社會相當性之範圍應有注意之義務者，自仍有以一定
    之行為避免結果發生之義務（最高法院七十四年臺上字第四
    二一九號判例參照）。且汽車駕駛人對於防止危險發生之相
    關交通法令之規定，業已遵守，並盡相當之注意義務，以防
    止危險發生，始可信賴他人亦能遵守交通規則並盡同等注意
    義務。若因此而發生交通事故，方得以信賴原則為由免除過
    失責任（最高法院著有八十四年臺上字第五三六○號判例參
    照）。此即學說上所謂之「信賴原則」，蓋在交通頻繁之社
    會，交通事故甚難完全避免，故以此「信賴原則」界定行為
    人之安全注意義務範圍。又按交通法規所稱「注意車前狀況
    」之情形，是指駕駛人就其注意力所及之情況下，對於車前
    已存在或可能存在事物應予注意，以便採取適當之反應措施
    而言，是駕駛人注意車前狀況，應建立在行車當時之時間、
    空間之一切狀況下進行綜合判斷。查，依卷附現場圖所示，
    被害人雖確有侵入對向車道及酒後駕車之過失，然被告煞車
    痕跡起點在雙黃線中央開始，以被告車身的寬度，與輪胎的
    比例，在煞車起點前，被告駕駛之大貨車之車身應已經侵入
    中間車道（輪胎尚在車道內）。又被告車輛屬於重車，被告
    車輛的煞車痕清晰可見，二輪煞車痕分別為二十四點二公尺
    及二十三點八公尺，參照一般公路汽車煞車距離、行車速度
    對照表，時速六十公里時，乾燥路面最長煞車距離係二十點
    二公尺，則被告行車速度顯已超出肇事路段速限五十公里（
    參道路交通事故調查報告表（一），見相驗卷第14頁），達
    時速六十公里以上，超速行駛。另被害人駕駛之汽車亦留有
    十點三公尺之煞車痕，參考二車開始煞車前之間隔（即雙方
    煞車痕起點之距離）及汽車通常反應所需距離（若時速六十
    五公里，反應距離為一三點五二公尺，若依速限五十公里行
    駛，反應距離十點四○公尺，若依速限四十公里行駛，反應
    距離八點三二公尺若依速限三十公里行駛，反應距離七點二
    八公尺，參交通部六十六年十月二十七日交路字第一○二七
    五號函）觀之，被告如未超速及注意車前狀況應可在見到被
    害人侵入車道後發生碰撞前即將車煞停而避免本件車禍之發
    生，被告竟未能及時煞停，故被告之超速（以六十公里以上
    時速超速行駛）與本件車禍之發生應有相當之因果關係，並
    非無法防範。是以本院認被害人雖亦有違規之情，惟被告既
    有超速及疏未注意車前狀況之情，其駕駛行為應無「信賴保
    護」之適用。再者，當時天候晴、夜間無照明、速限每小時
    五十公里、直路、路面乾燥無缺陷、亦無障礙物、視距良好
    ，此有上開道路交通事故調查報告表（一）存卷可佐，依當
    時情形，又無不能注意之情事，竟疏不注意為之，貿然以超
    過六十公里以上時速，超速行駛，復疏未注意車前狀況，以
    致肇事使被害人死亡，被告顯有過失。被告辯稱本件車禍純
    粹係被害人陳冠合酒後逆向駕車，伊無過失云云，顯非可取
    。
(三)、且本件經送請臺灣省臺中縣區車輛行車事故鑑定委員會鑑定
    結果，亦持相同看法，有臺灣省臺中縣區車輛行車事故鑑定
    委員會九十四年七月二十日中縣鑑字第○九四五五○二一四
    ○號函附鑑定意見書在卷可稽，益證被告之行為有過失，被
    告之自白應與事實相符。至原審於審理時另送臺灣省車輛行
    車覆議鑑定委員會鑑定結果，該會認：「甲○○無肇事因素
    （壓分向限制線與超速行駛，均有違規定」部分。然該覆議
    意見未斟酌被告所駕車輛車輪壓分向限制線與超速行駛已非
    單純違規行為之情況，與本院上開認定不符，為本院所不採
    ，附此敘明。雖本件被害人陳冠合酒後逆向行駛應為本件之
    肇事主因（陳冠合酒精測定紀錄表見相驗卷第39頁），被告
    僅為肇事次因，然仍不能因被害人之與有過失，而解免被告
    之罪責。而被告之過失行為與被害人之死亡間具有相當因果
    關係。
(四)、綜上，被告所辯無非卸責之詞，不足採信。本件事證明確，
    被告過失致死之犯行洵堪認定，自應依法論科。
二、比較新舊法：
    查被告等行為後，刑法及刑法施行法業於九十四年二月二日
    經總統以華總一義字第０九四０００一四九０一號令修正公
    布，並於九十五年七月一日施行。按行為後法律有變更者，
    適用行為時之法律，但行為後之法律有利於行為人者，適用
    最有利於行為人之法律，現行刑法第二條第一項定有明文。
    此條規定乃與刑法第一條罪刑法定主義契合，而貫徹法律禁
    止溯及既往原則，係規範行為後法律變更所生新舊法律比較
    適用之準據法，是刑法第二條本身雖經修正，但刑法第二條
    既屬適用法律之準據法，本身尚無比較新舊法之問題，應一
    律適用裁判時之現行刑法第二條規定以決定適用之刑罰法律
    ，先予辨明。又以本次刑法修正之比較新舊法，應就罪刑有
    關之共犯、未遂犯、想像競合犯、牽連犯、連續犯、結合犯
    ，以及累犯加重、自首減輕暨其他法定加減原因（如身分加
    減）與加減例等一切情形，本於統一性及整體性原則，綜其
    全部罪刑之結果而為比較，亦有最高法院九十五年度第八次
    刑庭會議決議可資參考。是按：
(一)、刑法第二百七十六條第二項之業務過失致死罪，法定刑得併
    科處銀元三千元以下罰金，據修正後刑法施行法增訂第一條
    之一：「中華民國九十四年一月七日刑法修正施行後，刑法
    分則編所定罰金之貨幣單位為新臺幣。九十四年一月七日刑
    法修正時，刑法分則編未修正之條文定有罰金者，自九十四
    年一月七日刑法修正施行後，就其所定數額提高為三十倍。
    但七十二年六月二十六日至九十四年一月七日新增或修正之
    條文，就其所定數額提高為三倍」及刑法第三十三條第五款
    修正為：「主刑之種類如下：五、罰金：新臺幣一千元以上
    ，以百元計算之」等規定，是依修正後之法律，刑法第二百
    七十六條第二項之業務過失致死罪所得併科處之罰金刑最高
    為新臺幣九萬元（3000元×30）、最低為新臺幣一千元；然
    依被告等行為時之刑罰法律，即罰金罰鍰提高標準條例第一
    條前段規定之提高倍數十倍及刑法第三十三條第五款規定之
    罰金最低額十元計算（提高十倍），該罪所得併科之罰金刑
    最高為銀元三萬元，最低額為銀元十元，若換算為新臺幣，
    最高額雖與新法同為新臺幣九萬元，然最低額僅為新臺幣三
    十元。因此，比較上述修正前、後之刑罰法律，自應以被告
    等行為時關於併科處罰金刑之法律較有利。
(二)、關於被告甲○○是否構成累犯之問題，修正前刑法第四十七
    條：「受有期徒刑之執行完畢，或受無期徒刑或有期徒刑一
    部之執行而赦免後，五年以內再犯有期徒刑以上之罪者，為
    累犯，加重本刑至二分之一。」而修正後刑法第四十七條第
    一項則規定：「受徒刑之執行完畢，或一部之執行而赦免後
    ，五年以內故意再犯有期徒刑以上之罪者，為累犯，加重本
    刑至二分之一。」查被告甲○○前因過失傷害案件，經本院
    判處有期徒刑五月，如易科罰金以三百元折算一日確定，甫
    於八十九年十一月十七日易科罰金執行完畢，有臺灣高等法
    院被告前案紀錄表及刑案資料查註紀錄表在卷可按。被告於
    有期徒刑執行完畢後五年內再犯罪，雖於本案中係過失犯，
    如適用舊法規定仍將論以累犯而加重其刑，但依新法則因不
    合「故意再犯」之要件，自無累犯加重法定本刑之危險，經
    以較新舊法結果，新法即行為後之法律就此部分顯較有利於
    被告。
(三)、修正前刑法第六十二條將原規定之「必減其刑」，修正後為
    「得減其刑」，雖性質上屬刑罰裁量之事項，惟既影響行為
    人之刑罰法律效果，應屬法律變更之範疇，而有第二條第一
     項之適用，經比較新舊法，以舊法規定「必減其刑」對行
    為人較為有利。
(四)、被告行為時之刑法第41條第1項前段規定：「犯最重本刑為5
    年以下有期徒刑以下之刑之罪，而受6個月以下有期徒刑或
    拘役之宣告，因身體、教育、職業、家庭之關係或其他正當
    事由，執行顯有困難者，得以（銀元）1元以上3元以下折算
    1日，易科罰金。」及依修正前罰金罰鍰提高標準條例第2條
    （現已刪除）規定，就其原定數額提高為100倍折算1日，則
    本件被告行為時之易科罰金折算標準，應以銀元100元、200
    元、300元折算1日，經依現行法規所定貨幣單位折算新臺幣
    條例第2條折算為新臺幣後，應以新臺幣300元、600元、900
    元折算為1日，且併合處罰之數罪，其應執行之刑逾6 月者
    ，亦得易科罰金。惟被告行為後新法第41條第1項前段及第2
    條修正為：「犯最重本刑為5年以下有期徒刑以下之刑之罪
    ，而受6個月以下有期徒刑或拘役之宣告者，得以新臺幣
    1,000元、2,000元或3,000元折算1日，易科罰金。前項規定
    於數罪併罰，其應執行之刑未逾6月者，亦適用之。」經比
    較新舊法結果，以適用被告之行為時法律即修正前刑法第41
    條第1項前段規定較為有利，是依刑法第2條第1項前段之規
    定，自應適用行為時即修正前刑法第41條第1項前段規定，
    諭知被告易科罰金之折算標準（行為後法律有變更，比較裁
    判前之法律孰為有利於行為人時，應就罪刑有關之一切情形
    ，比較其全部之結果，而為整個之適用，不能割裂而分別適
    用有利益之條文。但此之所謂「不能割裂適用」，係指與罪
    刑有關之本刑而言，不包括易刑處分，事關刑罰執行之易刑
    處分仍應「分別適用」最有利於行為人之法律，最高法院96
    年度台非字第441號判決意旨參照）。
(五)、綜上，舊法關於法定罰金刑之下限、自首減刑規定，雖較有
    利於被告，然被告如依新法論處則不構成累犯，而無加重法
    定本刑至二分之一之危險，衡諸整體統合比較結果及不得割
    裂適用法律之原則，應以新法較有利於被告，依刑法第二條
    第一項後段之規定，應適用修正後刑法之相關規定予以處斷
    。至於，易科罰金部分經比較後，應適用修正前之規定，但
    此非一體適用之結果，均併此敘明。
三、被告係源晟貨運有限公司之聯結車駕駛司機，業據被告供承
    屬實，為從駕駛事業務之人，其於執行業務中肇事致人於死
    ，核被告所為係犯刑法第二百七十六條第二項之業務過失致
    死罪。又被告前因過失傷害案件，經臺灣高等法院臺中分院
    判處有期徒刑五月，如易科罰金，以三百元折算一日確定，
    甫於八十九年十一月十七日易科罰金執行完畢，此有臺灣高
    等法院告前案紀錄表及臺灣臺中地方法院檢察署刑案資料查
    註紀錄表一份在卷可查，其於執行完畢後五年內再犯本件有
    期徒刑以上之罪，但非故意犯罪，依修正後刑法第四十七條
    第一項規定，不構成累犯。再者，被告於犯罪後，有偵查權
    限之人知悉犯罪人之前，主動向到場處理事故員警丙○○陳
    明自己係肇事者，並陳述肇事經過，業經至現場處理本件車
    禍之警員丙○○到庭作證甚明（見本院卷第47頁及其背面）
    ，核與卷附台中縣警察局交通隊東勢小隊道路交通事故肇事
    人自首情形紀錄表記載：「報案人或勤指中心轉來資料未報
    明肇事人姓名，處理人員前往現場處理時，肇事人在場，並
    當場承認為肇事人」等情吻合，有該紀錄表在卷可考（見偵
    查卷第8頁），則證人丙○○上開證詞堪信屬實。被告為對
    於未發覺之犯罪自首接受裁判，依修正後刑法第六十二條前
    段之規定減輕其刑。另按《中華民國九十六年罪犯減刑條例
    》業經立法院96年6月15日三讀通過，定於96年7月16日施行
    ，且被告犯罪時間在中華民國96年4月24日以前，所犯為刑
    法第二百七十六條第二項之罪，符合減刑條件，並依同條例
    第二條第一項第三款規定，減其徒刑至二分之一。
四、撤銷原審判決及量刑之理由：
    原審認被告罪證明確，予以論罪科刑，固非無見，惟：
(一)、被告等行為後，刑法第四十七條業已修正，依修正後刑法第
    四十七條第一項規定，本件被告係過失犯罪，不構成累犯，
    原審未及為新舊刑法比較，致仍認定被告為累犯，尚有未恰
    。
(二)、《中華民國九十六年罪犯減刑條例》業於96年7月16日施行
    ，本件被告犯罪符合該減刑條例規定，原審未及適用減刑條
    例，同有未合。
    被告上訴意旨否認過失，及檢察官上訴意旨，以原審量刑過
    輕，均指摘原審判決不當，雖均無理由，但原審判決既有上
    開可議之處，即應由本院撤銷改判。爰審酌因本件車禍，致
    被害人陳冠合車禍死亡，所生危害固屬重大，但被告為肇事
    之次因，被害人陳冠合為肇事主因，於本件事故之發生有較
    重之過失，被告肇事後於原審尚能坦承犯行，之前，被告雖
    曾有過失傷害前科記錄，但依修正後之刑法規定，已不構成
    累犯（檢察官以被告本案犯行構成累犯，認原審量刑過輕，
    已非可取）；然被告尚未能與被害人家屬達成民事和解，並
    賠償損害，但本件民事求償部分，被害人家屬丁○○已對被
    告及其所屬源晟貨運有限公司起訴，經判決被告與源晟貨運
    有限公司連帶被害人家屬丁○○三十一萬五千一百三十六元
    ，已於九十五年八月二十三日判決確定，有本院九十五年度
    上易字第一九五號民事判決書及確定證明書在卷可查（見本
    院卷第34至42頁）等一切情狀，量處如主文第二項所示之刑
    ，並諭知易科罰金之折算標準，再依中華民國九十六年罪犯
    減刑條例第二條第一項第三款之規定，減其宣告刑二分之一
    ，並諭知易科罰金之折算標準，以資懲儆。
據上論結，應依刑事訴訟法第三百六十九條第一項前段、第三百
六十四條、第二百九十九條第一項前段，刑法第二條第一項、第
二百七十六條第二項、第六十二條前段、（修正前）第四十一條
第一項前段，刑法施行法第一條之一第一項、第二項前段，（修
正前）罰金罰鍰提高標準條例第二條前段，中華民國九十六年罪
犯減刑條例第二條第一項第三款、第七條第一項、第二項、第九
條，判決如主文。
本案經檢察官乙○○到庭執行職務。
中    華    民    國    97    年    1     月    24    日
            刑事第八庭  審判長法  官  羅  得  村
                              法  官  張  靜  琪
                              法  官  陳  宏  卿
上列正本證明與原本無異。
如不服本判決應於收受送達後十日內向本院提出上訴書狀，其未
敘述上訴之理由者並得於提起上訴後十日內向本院補提理由書（
均須按他造當事人之人數附繕本）。
                              書記官  柯  孟  伶
中    華    民    國    97    年    1     月    24    日
【附錄論罪科刑法條】
刑法第二百七十六條第二項
從事業務之人，因業務上之過失犯前項之罪者，處五年以下有期
徒刑或拘役，得併科三千元以下罰金。


司法院資訊處製作；財團法人民間司法改革基金會備份。
